臺灣高等法院刑事判決　　　　　　　　　　　　　九十三年度上易字第一０一０號
　　上　訴　人　臺灣板橋地方法院檢察署檢察官
　　上　訴　人
　　即　被　告　乙○○
　　選任辯護人　文　聞　律師
　　　　　　　　周奇杉　律師
　　　　　　　　黃慧婷　律師
右上訴人因被告詐欺案件，不服臺灣板橋地方法院九十二年度易字第二七二二號，中
華民國九十三年四月二十三日第一審判決（起訴案號：臺灣板橋地方法院檢察署九十
二年度偵字第一二九六九號），提起上訴，本院判決如左：
    主  文
上訴駁回。
    事  實
一、乙○○自民國九十二年一月一日起擔任中華民國臺灣區電子遊戲機協會理事長，
    並由經濟部聘任為電子遊戲機第六屆評鑑委員會評鑑委員，負責電子遊戲機之認
    定及針對電子遊戲機評鑑分類。緣電子遊戲機業者甲○○所開發設計之「自動販
    賣促銷機」經乙○○所參與之經濟部電子遊戲機第六屆評鑑委員會於九十二年一
    月八日第八十六次會議評鑑結果認定為「非屬電子遊戲機」後，即經由代理商王
    秋媛（改名為王沛翎）、馮黃維湘（起訴書載為黃維湘）銷售至市面擺設、陳列
    以供民眾把玩。適乙○○於九十二年二、三月間某日因至經濟部商業司洽公而得
    悉甲○○所生產之前開機台在士林夜市所擺設者因與申請評鑑內容不符而迭遭檢
    舉，明知縱使電子遊戲機業者當初申請評鑑之機台與事後在市面上所擺設之機台
    有所不符，若係由該業者所為，亦僅係需就變更後之機台向主管機關再次申請評
    鑑分類，並無所謂偽造文書抑或遭撤銷公司執照或工廠登記證之問題。
二、詎乙○○竟萌生向甲○○詐取財物之不法所有意圖，於九十二年三月三日以電話
    與甲○○聯繫，在電話中向甲○○偽稱因其所生產之機台有問題而在士林夜市遭
    相關單位查緝，將遭經濟部以偽造文書罪嫌移送法辦，且工廠登記證亦將被撤銷
    ，要甲○○拿出一筆活動費，其可代為「滅火」，擺平相關單位云云，甲○○聞
    言因認乙○○身兼前開要職，消息管道暢通，而陷於錯誤，心慌之餘遂向前開機
    台之代理商王秋媛、馮黃維湘緊急調度資金。
三、王秋媛等人經商議後為保留證據，遂表示願陪同甲○○與乙○○會面了解實際狀
    況，於九十二年三月四日中午，渠三人至臺北縣新莊市○○路三三三號五樓之電
    子遊戲機協會與乙○○見面，乙○○為取信渠三人以遂行其詐財行為，於晤談時
    續向甲○○等三人佯稱：「：：：我說你們的產品出了問題，在第一時間我跟你
    講，現在滅火，是最佳時機，你等到下午他回電話，萬一有什麼變化，問我是怎
    麼處理的，我再去講，枉然」、「：：：我在那裡講個半天也講不清楚，我說你
    先把這事情點到，我跟廠商怎麼拿捏一下，我就是要幫你們滅火，結果隨便跟他
    講，今天早上第一個時間，你們沒有去處理，沒有去處理，對不起，後面下午如
    果來不來得及，我不知道」、「：：：我們第一個時間點把他嘴塞了啊，你沒有
    塞人家的嘴，請人家幫忙，人家講，人家講這句話」、「：：：這機台出了事後
    ，看你們怎麼解決，丟給你們嘛，問題丟還給我們，那我們就靠在一起處理，到
    時候，到時候不是你們都能夠處理，你知道嘛，那我就講，結果可能會被撤銷，
    那你做的任何事情，他會不會給你公司執照撤銷，會不會把你辦，這個公司負責
    人可能抓去偽造文書來處理」、「當然是偽造文書，很嚴重的偽造文書，你這東
    西弄，大家一推，推回去的時候，你就是很嚴重的偽造文書，那我在想喔，我們
    不願意這樣做啦，那我今天做理事長，我也不願意這樣做，就算在那邊，我也是
    極力為大家辯解：：：但我一個人也是孤掌難鳴，到時候二十幾個都有，真的，
    你們到時候再來跟我講，乙○○你要幫忙：：：你們就要付出很大的代價，不講
    這機台結束了，而且還有後面一大堆的問題：：：現在第一個時間點，很單純的
    ，起把火，澆一澆熄了就算了，不要讓它燒大，燒大了他自己到時候想幫你忙也
    幫不了了：：：」、「我想你們都曉得這嚴重性，我想，其實這東西怎麼做，我
    想，我絕對不會給你們建議怎麼做，其實你們也很內行，聽我講，你們也很內行
    」、「：：：昨天這個，我已經跟許兄講了很多，這把火燒起來了，很清楚要怎
    麼去滅，你應該有這麼告訴他們：：：」、「我在講喔，你們三個衡量一下經濟
    狀況，好比說你如果認為說，我們就當作幾十台的檯子沒有了或怎麼樣的狀況，
    來處理這個事情，對不對，總比全軍覆沒的好，因為我這幾台沒有了，我就當作
    啊，送個十幾二十台的檯子處理啊！然後棄車保帥，把後面其他的市場取代，你
    的市場會很大」、「：：：將來很多的爭議也是要大家來處理，對不對，我說好
    ，怎麼樣，問到我，『不要跟人家講，都是會員，都是會員』，看到我講話，總
    要尊重一下，都是會員，那我講，我是至少可以那個，我講說，可以啊，都是會
    員，有本事你也可以去做啊，你何必照在這個點上呢：：：」、「不是我們嘴巴
    講就算了，而是說我要把這東西整個拿去討論，人家願不願意，人家困難在這裡
    ，願不願意看看，不要，那就完了，我就跟你講，都拿去看，好，看，幫忙，算
    了算了，睜一隻眼閉一隻眼，白紙黑字來的時候他就把你說是非屬，那個已經那
    麼多案子了，他就要符合規定，他現在已經告訴我說，你這東西本來就是死的，
    他要把你挖出來，現在是這個問題，你懂我的意思嗎？他現在說要把你挖出來，
    我說等一下，我說我會跟這廠商，我很熟，是我們的會員，我是這樣講的，我說
    你不能讓我們死，我現在這樣，真的，我都是在保護你們，我說都是我的會員，
    如果說不是我的會員，那沒關係，那不是我的會員，是不是這樣，那我們要怎麼
    做，隨你，對不對，那講句不好聽的，我一句話，我說我不管，你自己看著辦，
    那就頭痛了，那會不會疼，那我說，今天我來講說看我面子，看我面子，這是我
    的會員，看面子，面子一斤值多少，對不對，我的意思是說，我處理的不好，我
    去找他，我去討，人家也賣個面子，不曉得你賣不賣面子，東西你去看看，怎樣
    處理，你幫忙一下，那我都出，好，我幫你，那就沒問題了」等語，而在王秋媛
    針對前開談話探詢乙○○其意是否要去經濟部走一趟，錢是否能確定花在刀口上
    等情時，均未為否定答覆，並續佯稱：「那就沒問題，如果說，他不認了我還跟
    你講，他好了，到時候，你不殺我呀，是不是，我跟你說，我是真的算過才滅火
    ，然後，搞好了，才告訴你，好了，火滅掉了：：：」、「：：：當然他這邊如
    果拿到我這邊講，好了好了，好了，至少文到，他能給擋的，就幫你擋著，到法
    院也好，能夠幫你擋就擋，擋不掉了，事實上現在很多公司都是這樣，擋不掉了
    ，就沒有辦法，但是到目前沒有報呀，你懂我意思嗎：：：」、「：：：那這個
    問題，我想說，你們自己去衡量，因為事情在你們身上，然後人家看，昨天看他
    講說，我說好，我說多少的問題，多少沒關係，我幫你拿去，至少，我不要給人
    家沒有保證的啦！要保證的話，我也不敢幫你們做啊，我說喔，至少我知道這筆
    酬勞，寫好聽一點，不會栽在那裡，你懂我的意思嗎？不會栽在那裡，如果他幫
    你。現在已經擺明要栽了嘛，你不趕快去處理，你看，真的不用等幾天，或十幾
    天，你收到：：：，全部店他都不能做，我沒有騙你」、「不要說最慢呀，今天
    我在講，下午以前你們就來不及了，所以你要趕快，如果說來得及，你願意怎麼
    做，你告訴我，下午還在，我幫你跑去，然後馬上把他叫出來談」、「：：：我
    打給人家，我說你方不方便見個面，或找個理由通知他，業界是好安，不騙你業
    界好安，你們大家，我還有人支持，我絕對不像人家，什麼，你不能送，他可以
    整體排位，當然我講，我說今天大家來找我，能夠幫你的忙，我儘量幫你的忙，
    如果說你們要不講理，我一點辦法也沒有，我已經把這問題凸顯給你，你願意就
    是趕快去處理，不願意就算了，不願意，真的火燒起來，再來找我喔：：：」、
    「真的，你再找我的時候，說理事長：：：我說我跟你講過了，要你們早點處理
    這樣子，結果連一個機會，你們連最後一個，連第一個機會也都不要，就完了，
    契機沒有了，就是看不開，做生意人要看得開，眼光看遠點，我今天這樣子，我
    講真的，至少讓火在那裏燒不起來：：：」、「我跟你講，所以，有誠意，我就
    說，你要確定你們確定好了再告訴我，然後我再跟他講說下午已經講過了，我就
    可以問，這事情到底怎樣，如果已經來不及，我也不會打電話找你們」等語。暗
    示甲○○需儘速交付新臺幣（下同）三十萬元至六十萬元之活動費（每台機台約
    三萬元，十台至二十台機台之價值即約略相當於該等數額）以打點經濟部相關承
    辦人員，而甲○○等三人與乙○○會談結束後，經討論認為渠等之前開機台在士
    林夜市雖前經查緝，惟在出示相關證明文件後即未遭取締，並無所謂不合法及偽
    造文書之問題，故懷疑乙○○有藉機詐財之可能性，而未交付乙○○任何費用，
    始未得逞。
四、嗣因王秋媛、馮黃維湘將渠等與乙○○在前開時地會面時對話之錄音帶提供予經
    濟部商業司第七科代理科長陳志明處理，經陳志明向法務部調查局臺北市調查處
    提出檢舉，始查知上情。
五、案經法務部調查局臺北市調查處移送臺灣板橋地方法院檢察署檢察官偵查起訴。
    理  由
本院查：
一、右揭被告乙○○趁機詐取財物未遂之事實，業據被害人甲○○於調查、偵查及原
    審時指訴明確，且經證人王秋媛、馮黃維湘等人，分別在臺北市調查處調查時及
    偵查中證述綦詳：
  被害人甲○○之指訴：
  (1)在臺北市調查處指稱：於九十二年二月底，被告打電話給伊，說伊公司生產之機
    台在士林夜市一帶遭相關單位查緝，要伊拿出一筆活動費用，其可以幫伊向相關
    單位擺平，並希望和伊見面詳談，伊因礙於被告為協會理事長身分，消息管道暢
    通，且心慌不知出了何事，故打電話給同業友人王秋媛請求金援，並告知此事，
    因王秋媛懷疑被告可能藉機詐財，故伊又打電話給另一同業友人馮黃維湘，三人
    約好於三月四日中午，一同前往電子遊戲機協會與被告見面，並商議由王秋媛準
    備錄音筆，錄下與被告會面時談話內容。會面時，被告以外面謠傳伊公司生產之
    自動販賣促銷機經評鑑通過有問題，且在士林夜市遭相關單位質疑有問題，可能
    涉及偽造文書為由，表示以他的關係可以幫忙「滅火」，並說他一個人「孤掌難
    鳴」，要有好處去把別人「嘴塞了」，　並暗示「十幾廿檯機台當作不見」（每
    檯約三萬元，約三十萬元至六十萬元）活動費用，要代伊向相關人員打點，被告
    並說我們也很「內行」，及「做生意要看得開」、「棄車保帥」、「以免全軍覆
    沒」等語。頻頻催促要交付活動費打點相關人員，伊因懷疑被告藉機從中詐騙；
    且王秋媛、馮黃維湘告誡伊不可給予被告任何費用，故並未交付被告任何費用等
    語（見調查卷第九號至第十四頁）。
  (2)在偵查中稱：被告於九十二年二月底打電話給伊，說伊生產的機台在士林夜市遭
    查緝，說機台有問題，說伊工廠登記證會被撤銷或遭經濟部以偽造文書移送法辦
    ，他可代為「滅火」，又說「當作十台、二十台機台不見」等語。因伊只是生產
    機台的廠商，聽到被告如此說，覺得怪怪的，就找馮黃維湘、王秋媛幫忙等語（
    見偵查卷第五頁背面）。
  證人王秋媛證稱：
  (1)在臺北市調查處證稱：於九十二年三月初，甲○○打電話給伊，說被告自二月下
    旬起數度打電話給他，除要求他加入電子遊戲機協會外，並表明渠自己係該協會
    理事長及經濟部電子遊戲機評鑑委員會委員，可代他向經濟部官員打點、運作，
    並向他要求相當於「十幾廿檯機台」賄款（每檯市價約三萬元，共約三十萬至六
    十萬元），甲○○因害怕及手頭現金不足，故打電話向伊調度資金，伊因懷疑被
    告有藉機詐財之嫌，故請甲○○約另名好友馮黃維湘一起於同年三月四日中午至
    電子遊戲機協會與被告會面。會面當天，被告稱我們銷售至士林夜市機台有不合
    法問題，恫嚇我們要趕快「滅火」，並稱其可代為擺平，及「棄車保帥」、「以
    免全軍覆沒」等，暗示我們拿出一筆「十幾廿檯機台當作不見」活動費「把人家
    的嘴塞了」，否則無法請求別人幫忙。因當天甲○○找伊和馮黃維湘陪同見面，
    被告因見有外人在，故一直很小心，未刻意表明要向何人行賄，並要我們趕快決
    定。因被告未表明要行賄何人，且不斷催促趕快決定，故我們懷疑渠有藉職權、
    身分及機會詐財之嫌，當天並未給渠答覆，而本件機台根本就無所謂不合法及偽
    造文書問題。被告只是利用這個機會，向我們表明與經濟部人員很熟，有管道可
    以代我們疏通，而向甲○○詐財，故我們討論後認為被告有藉電子遊戲機協會理
    事長及電子遊戲機評鑑委員會委員身分詐財之嫌，一直告訴甲○○不可交付乙○○任何活動費用，故甲○○應該未交付乙○○任何費用等語（見調查卷第二０頁
    至二四頁）。
  證人馮黃維湘證稱：
  (1)在臺北市調查處調查時證稱：於九十二年三月初，伊接獲甲○○來電告訴伊說，
    被告數度打電話聯絡他，說他公司生產的機台出了一點事，需要拿一筆錢出來「
    滅火」及打點、運作相關人員，並約伊於三月四日中午，陪同他及同業王秋媛至
    電子遊戲機協會與被告見面，我們因懷疑被告可能有藉機詐財之嫌，故由王秋媛
    事先準備電子錄音筆藏於手提包中，於會面當時錄下與被告談話內容。會面時，
    被告以甲○○生產在士林夜市擺設的自動販賣促銷機台，遭警方質疑有不合法的
    問題，可能涉及偽造文書為由，表示渠有管道幫我們「滅火」，及事業要做的大
    就要看得開，及「棄車保帥」、「以免全軍覆沒」、他一個人「孤掌難鳴」等。
    暗示要甲○○提供活動費，渠可代為打點和運作相關人員。因我們懷疑被告可能
    涉及利用機會向甲○○詐財，故甲○○未交付乙○○任何活動費用等語（見調查
    卷第十六頁至第十九頁）。
  (2)在偵查中稱：於九十二年三月四日伊有與甲○○、王秋媛到協會總會找被告，那
    時王秋媛有帶錄音筆，因當時覺得事情好像不單純，為保護自己，所以就偷偷錄
    音，整個談話過程，乙○○並沒有說他要多少活動費，不過卻有說要甲○○當作
    十至二十台機台不見的代價，可幫滅火等語（見偵查卷第六頁）。
二、次查：證人王秋媛（即王沛翎）在陪同甲○○、馮黃維湘，與被告在前揭時地會
    面之過程中，自行以錄音筆錄音之方式蒐證，己方三人既均為談話對象之一，縱
    使係在被告不知情之狀況下錄音，亦無所謂非法竊錄之可言。且王秋媛用以錄音
    之錄音筆經轉錄為卷附錄音帶，該捲錄音帶經原審送法務部調查局鑑定檢查結果
    ，錄音帶Ａ面雖在五十三分五十七秒處（對話內容「當然我現在」與「當然我是
    中華民國理事長」間）有中斷現象；惟經研判並非剪接而成，而Ｂ面並無中斷剪
    接情事，有該局九十三年三月二日調科參字第九三八三三號鑑定通
    知書可稽（見原審卷第一五七頁）。堪認該錄音帶所錄得之聲音、內容並無偽、
    變造或摻雜個人主觀意見之情形，則該捲錄音帶所錄取之聲音，既係憑機械力拍
    錄，未經人為操控，自應有證據能力。又該捲錄音帶經原審依刑事訴訟法第一百
    六十四條之規定，勘驗調查，經製成錄音譯文，有勘驗筆錄附卷可稽（見原審卷
    第三一頁至第六０頁）。而被告除對勘驗筆錄第二十頁第十七行至第二十行其談
    話部分，辯稱：甲○○當時誤會問伊是否要做公關，伊就有明白表示「甲○○你
    聽清楚了，沒有人要你們拿十台、二十台來做公關」等語。但伊在錄音帶沒有聽
    到這段對話，伊認為該部分有被剪接云云。但被告對於其餘內容之真實性並不爭
    執，然該段錄音內容經原審當庭多次反覆播放均未有被告所述對話內容，且該捲
    錄音帶經原審送法務部調查局鑑定檢查結果，該段內容所在之錄音帶Ｂ面並無中
    斷剪接情事，已如前述。是堪認被告前開辯解，顯係避就卸責之詞，委不足採。
三、再細查錄音譯文全文意旨，被告乙○○雖未明示向被害人甲○○索取要疏通遭查
    緝之活動具體費用。惟按刑法第三百三十九條之詐欺罪，所謂詐術行為，不以積
    極之語言、文字、肢體、舉動或兼有之綜合表態等為限，其因消極之隱瞞行為，
    致使被害人陷於錯誤，亦包括在內。又是否為詐術行為，是否已著手於詐術行為
    ，應從相關行為整體觀察，至有無實際獲取財物或不正利益，係既、未遂問題，
    與是否成立詐欺罪無涉。若行為人有不法所有之意圖，而故意隱瞞部分事實，致
    使被害人誤信第三人為財物或不正利益之受益人，行為人則於相關行為過程中俟
    機或其後截取該財物或不正利益，該消極的隱瞞行為，自屬詐術行為之一種。
    經查：
  1.被告以被害人甲○○所生產之機台迭遭檢舉一事，向甲○○佯稱：「：：：，後
    來因為聽人家講這東西是許先生來處理的，：：：很多人跟我檢舉這個事情」（
    見勘驗筆錄第五頁）、「他說陳理事長你認為怎樣，我說完了，你們都這樣子講
    ，這個案子很快就會傳遍了，傳遍的時候，對大家是不利的：：：」（見原審九
    十二年十二月十二日勘驗筆錄第五頁），「：：：你們這個器材來講，現在在士
    林夜市怎麼著，人家看怎麼會是這樣子呢？他不能理解，怎麼會是這樣子呢？裡
    面有水果，可以晚上坐在那邊一直玩，你懂嗎？現在所以，我說是這個火喔，剛
    要燒起來，業界來講說，就我做理事長的來講，我希望在事前就把這個火給撲滅
    ，火沒有撲滅燒起來了，不是你們有事，全部都有事，到時候這筆帳，這筆帳人
    家一定不是算我的，一定可能就寄到各位的頭上：：：」（見原審勘驗筆錄第七
    頁）。而在甲○○陳稱機器本身合法時，被告竟稱問題不在這裡，甲○○沒有照
    著規矩來，把問題想得太單純（見原審勘驗筆錄第八頁）。並稱：「：：：若不
    相信，等到出事了，你現在拿到的碟片我們會去重新，連工廠登記都會被撤銷，
    所有的東西至少你眼睛看到的，都會被撤銷，然後至於複轉雷射片怎麼處理，是
    否會依偽造文書或什麼的來查辦，我們不知道，這嚴重的喔！：：：」（見原審
    勘驗筆錄第八、九頁）。「：：：要不要我把這帶子拿出來給你們看，當初送件
    來是怎麼樣，現在為什麼會變成這個樣，你懂我的意思嗎？：：：將來不管是經
    濟部，任何一個人寫個檢舉函，你們都完蛋了：：：」（見勘驗筆錄第九頁）。
    「：：：我說你們的產品出了問題，在第一時間我跟你講，現在滅火，是最佳時
    機，你等到下午他回電話，萬一有什麼變化，問我是怎麼處理的，我再去講，枉
    然」（見原審勘驗筆錄第十頁）。「他打電話來詢問時，我已經告訴他是違法的
    ，告訴他是違法，等到回過頭來說它沒有違法，你想看看，自己打自己嘴巴，但
    是我為什麼一再跟你強調，其實這東西有沒有違法，我想大家心裡都有譜，我們
    自己不要去點破它：：：」（見原審勘驗筆錄第十頁）。綜觀上述對話內容，被
    告辯謂係因甲○○機台違法，而予以指責；所謂「滅火」係指回收、處理掉違法
    機台云云。然則何以被告竟對甲○○陳稱是否違法心裡有數即可，不用去將之點
    破，字裡行間絲毫未見規勸甲○○回收之意，且其所稱「滅火」僅係要甲○○將
    違法機台回收，何以又謂問題並不單純，是其前開辯解，委不足採。
  2.次觀諸被告乙○○於錄音對談中陳稱：「：：那麼今天，你們這個問題，因為你
    們開的，當初就是一個船什麼走來走去，我印象是這樣，：：：買一買，一次進
    一種，十分累進，進到五百，再買再調一個，送一個，就這樣子而已，就這麼單
    純，連評鑑這個，大家看到，都是這樣，那為什麼原來沒有：：：現在都坐那裡
    玩水果盤，我在那裡講個半天，也講不清楚，我說你先把這事情點到，我跟廠商
    怎麼拿捏一下，我就是要幫你們滅火，結果，隨便跟他講，今天早上第一個時間
    ，你們沒有去處理，沒有去處理，對不起，後面下午如果來不來得及，我不知道
    」（見原審勘驗筆錄第十三頁）。而在王秋媛詢問被告是否需至經濟部走一趟處
    理，被告並未為否定之答覆，又續稱：「我昨天到那邊那個時候，現在業界檢舉
    ，不是你們這件而已唷！：：：」（見原審勘驗筆錄第十三頁）。而當王秋媛再
    次詢問被告渠等之機台該如何處理時，被告答稱：「我跟許先生講過，我想說，
    要看你們怎麼處理」；續又稱：「第一時間已經過了，我想也就應該沒有什麼契
    機，再去講都是多餘的，真的是多餘的，我沒有騙你，為什麼，我本來我有跟他
    講，我說我們發現這個問題，交給我們保險一點，他把話全部都講死的時候，去
    滅火喔，你就是請我們去賣多大的面子去救火也沒有用啦！」、「不是啊，現在
    不是回那麼快啊，現在我就跟你講的，我們第一個時間點把他嘴塞了啊，你沒有
    塞人家的嘴，請人家幫忙，人家講，人家講這句話」（見原審勘驗筆錄第十五頁
    ）。綜上觀之，被告若僅係要求被害人甲○○回收機台而已，何必拐彎抹角，何
    以在其與被害人甲○○聯絡後，不到半天之時間即言已失去最佳契機，且由被告
    一再強調其曾參與甲○○機台之評鑑工作，又稱知悉其他業者遭檢舉情形，顯已
    利用其擔任經濟部電子遊戲機評鑑委員會評鑑委員之機會，藉口能疏通經濟部承
    辦人員一事，欲使被害人甲○○信以為真。
  3.再者，在王秋媛稱：甲○○在雙方會面前一天告知因被告表示要協助解決難關，
    甲○○曾去找黃董拿錢要求支援幫忙，甲○○亦稱：「因我最近手頭也不方便，
    找那邊去借也都不方便，有困難」，被告竟係答稱：「我跟他講，你自己考量：
    ：：」，「我講喔，因為這件事情是這樣：：：你們自己怎樣決定我個人絕對沒
    有意見，我只是說站在總會的立場，碰到你們這事，我是考慮來關心一下，你知
    道急得很：：：」（見原審勘驗筆錄第十六頁），而在王秋媛要詢問甲○○，被
    告究竟是如何對其表示時，被告即刻答稱：「我是講喔，我是願意來幫你，你們
    認為你們這個機台，你們認為都沒有問題那就好了，你們認為啊，我評鑑過了，
    我就照這個機制，那我就沒意見，一點意見都沒有，因為我不能夠有意見表示，
    因為甚麼，因為機台是你們的，報也是你們去報，對不對，准也是評鑑總會准的
    ，就是說，他這樣，那我們以後大家來試試看！」、又稱：「不是啊，就看看嘛
    ，我們這機台出了事後，看你們怎麼解決，丟給你們嘛，問題丟還給我們，那我
    們就靠在一起處理，到時候，到時候不是你們都能夠處理，你知道嘛，那我就講
    ，結果可能會被撤銷，那你做的任何事情，他會不會給你公司執照撤銷，會不會
    把你辦，這個公司負責人可能抓去偽造文書來處理」（見原審勘驗筆錄第十八頁
    ）、「當然是偽造文書，很嚴重的偽造文書，你這東西弄，大家一推，推回去的
    時候，你就是很嚴重的偽造文書，那我在想喔，我們不願意這樣做啦，那我今天
    做理事長，我也不願意這樣做，就算在那邊，我也是極力為大家辯解：：：但我
    一個人也是孤掌難鳴，到時候二十幾個都有，真的，你們到時候再來跟我講，乙○○你要幫忙：：：你們就要付出很大的代價，不講這機台結束了，而且還有後
    面一大堆的問題，那我是想說事情，既然你們在士林夜市，什麼在夜市裡面，他
    跟我講說滿處都是，他說我們要不要辦，我說不用，不用了嘛，帶回去幹什麼，
    我說業者他報進來就是，他骨子裡就是啊，你跟他講說，沒有這一套啊，沒有這
    個遊戲櫃，他只是一個累進而已，累進整個販賣，可以到五百分的時候掉一個就
    算了，這是你們報的這樣，所以原則上來講，至於其他的廠家有沒有這種欺騙的
    行為，有沒有這種欺騙完了以後再來欲蓋彌彰，然後講一套做一套，其實，我在
    想我講良心話，做理事長，我不怕你們怎麼賺錢，我有沒有去找他們說，你們怎
    麼樣，我只是想說，你們不要太高興，出事了，我不告訴你出事，對不對，要不
    要，你自己要不要去解決，還是怎麼去解決，就這樣子而已，我只能這樣講，多
    講一件事，幫你們熄火，幫你們滅火，現在第一個時間點，很單純的，起把火，
    澆一澆熄了就算了，不要讓它燒大，燒大了，他自己到時候想幫你忙也幫不了了
    ：：：」（見原審勘驗筆錄第十九頁）。由以上對話內容觀之，顯見被害人甲○○在會面前一天與被告電話交談時，即已陷於錯誤而急於籌措活動費，且被告一
    再利用被害人甲○○對於電子遊戲機台評鑑分類不甚熟悉之狀況下，恫嚇被害人
    甲○○將涉犯偽造文書罪嫌，及評鑑不合格、公司執照均有可能被撤銷。惟據證
    人即經濟部商業司稽查員游輝文在原審審理時證稱：評鑑內容與實際擺設機台不
    符，從未移送檢方偵辦偽造文書罪嫌，且評鑑不合格，工廠登記證也不會被撤銷
    等語（見原審卷第一八六頁至第一八七頁）。而被告身為經濟部電子遊戲機評鑑
    委員會評鑑委員，對此亦應知之甚詳，被告雖稱此僅係其規勸業者之方法云云。
    然細繹該段對話文意，被告係表示業者在申請評鑑與嗣後擺設之機台有不相符合
    之情形並沒關係，重要的是怎麼去「滅火」，不要讓火燒大了，即可繼續擺設，
    並無所謂規勸之意，足認被告前開規勸回收之辯解，要難採信。
　4.又被告乙○○並稱：「：：：昨天這個，我已經跟許兄講了很多，這把火燒起來
    了，很清楚要怎麼去滅，你應該有這麼告訴他們，要怎麼去滅，：：：」（見原
    審勘驗筆錄第二十頁）、「第二個將來很多的爭議也是要大家來處理，對不對，
    我說好，怎麼樣，問到我，『不要跟人家講，都是會員，都是會員』，看到我講
    話，總要尊重一下，都是會員，那我講，我是至少可以那個，我講說，可以啊，
    都是會員，有本事你也可以去做啊，你何必照在這個點上呢？我說有人開戶了，
    你就一直做好了：：：」（見原審勘驗筆錄第二十一頁），又王秋媛再詢問想了
    解錢是否確實用在刀口上；被告續佯稱「：：：現在你們這個狀況，你們這問題
    不是我們嘴巴講就算了」（見原審勘驗筆錄第二十一頁）、「不是我們嘴巴講就
    算了，而是說我要把這東西整個拿去討論，人家願不願意，人家困難在這裡，願
    不願意看看，不要，那就完了，我就跟你講，都拿去看，好，看，幫忙，算了算
    了，睜一隻眼閉一隻眼，白紙黑字來的時候，他就把你說是非屬，那個已經那麼
    多案子了，他就要符合規定，他現在已經告訴我說，你這東西本來就是死的，他
    要把你挖出來，現在是這個問題，你懂我的意思嗎？他現在說要把你挖出來，我
    說等一下，我說我會跟這廠商，我很熟，是我們的會員，我是這樣講的，我說你
    不能讓我們死，我現在這樣，真的，我都是在保護你們，我說都是我的會員，如
    果說不是我的會員，那沒關係，那不是我的會員，是不是這樣，那我們要怎麼做
    ，隨你，對不對，那講　句不好聽的，我一句話，我說我不管，你自己看著辦，
    那就頭痛了，那會不會疼，那我說，今天我來講說看我面子，看我面子，這是我
    的會員，看面子，面子一斤值多少，對不對，我的意思是說，我處理的不好，我
    去找他，我去討，人家也賣個面子，不曉得你賣不賣面子，東西你去看看，怎樣
    處理，你幫忙一下，那我都出，好，我幫你，那就沒問題了」（見原審勘驗筆錄
    第二十二頁）。由以上對話內容觀之，被告一再強調被害人甲○○出品原已經評
    鑑為非屬電子遊戲機之機台，將在經濟部再次拿出來討論，又稱被害人甲○○之
    產品後續將有很多問題很難處理，其可幫其疏通。然據證人即經濟部商業司稽查
    員游輝文證稱：我們只是告知被告在市面上有擺設機台與申請評鑑內容不符的情
    形，請被告多向廠商做宣導，伊沒有請被告去向亮奇公司的人員索取活動費等語
    （見原審卷第一八六頁）。顯見被告向被害人所述該等過程均非實際狀況，又被
    告雖未明示需拿錢出來處理，然由其所稱「不是單單嘴巴講講，賣個面子就算了
    」、「你們三個衡量一下經濟狀況，好比說你如果認為說，我們就當作幾十台的
    檯子沒有了或怎麼樣的狀況，來處理這個事情，對不對，總比全軍覆沒的好，因
    為我這幾台沒有了，我就當作啊，送個十幾二十台的檯子處理啊！」，極易使聽
    聞此言之人認為需付出活動費約略相當於十幾二十台機台之價值，是被告一再辯
    稱僅係要甲○○將違法機台回收掉云云，要難採信。
  5.而在王秋媛以肯定語氣詢問是否要拿錢出來時，被告續稱：「那就沒問題，如果
　　說，他不認了我還跟你講，他好了，到時候，你不殺我呀，是不是，我跟你說，
　　我是真的算過才滅火，然後，搞好了，才告訴你，好了，火滅掉了，但是你說「
  　保證喔」，誰給你保證，我都不敢保證，你就算拿一千萬給我好了，說，乙○○
    ，那我們大家做你的會員，拿一千萬給你，以後我全部的貨色產品，全部都保平
    安不出事，我敢嘛，我不騙你，我不敢：：：」（見原審勘驗筆錄第二十二頁、
    二十三頁），在言詞間仍續強調需拿活動費「滅火」，只是無法保證以後不會再
    次出問題，因此續言「：：：當然他這邊如果拿到，我這邊講，好了好了，好了
    ，至少文到，他能給擋的，就幫你擋著，到法院也好，能夠幫你擋就擋，擋不掉
    了，事實上現在很多公司都是這樣，擋不掉了，就沒有辦法，但是到目前沒有報
    呀，你懂我意思嗎：：：」（見原審勘驗筆錄第二十五頁）。當王秋媛表示了解
    被告所言真意，並稱錢要花在刀口上，詢問被告該如何處理，被告又稱：「：：
    ：沒有給重點，讓他怎麼去，很惡劣，真的，看到紅得眼睛都凸出來：：：．做
    公家的事，要替你們後續解決的事情，你們自己會衡量，沒有賺到錢，你們自然
    不願意，沒有賺到錢，講句不好聽的，我殺了你們，也不願意，是不是這樣子：
    ：：我認為這問題這火才剛剛燒起來，在台北剛燒起來，事實上就有人在講，我
    都幫你在滅火，啊，好，我說不要在那邊叫啊叫，我打電話給你，打了以後，第
    二天你不就來了，來的時候他也就知道，大概就這時間：：：」（見原審勘驗筆
    錄第二十六頁）、「：：：你們自己去衡量，因為事情在你們身上，然後人家看
    ，昨天看他講說，我說好，我說多少的問題，多少沒關係，我幫你拿去，至少，
    我不要給人家沒有保證的啦！要保證的話，我也不敢幫你們做啊，我說喔，至少
    我知道這筆酬勞，寫好聽一點，不會栽在那裡，你懂我的意思嗎？不會栽在那裡
    ，如果他幫你。現在已經擺明要栽了嘛，你不趕快去處理：：：全部店他都不能
    做，我沒有騙你」（見原審勘驗筆錄第二十七頁）、「不要說最慢呀，今天我在
    講，下午以前你們就來不及了，所以你要趕快，如果說來得及，你願意怎麼做，
    你告訴我，下午還在，我幫你跑去，然後馬上，把他叫出來談。」（見原審勘驗
    筆錄第二十七頁）。綜上對話內容觀之，如被告僅係要求甲○○將機台合法化，
    並將有問題機台收起來，則何以需言「多少沒關係，我幫你拿去」，益顯見被告
    係向甲○○稱可向經濟部承辦人員疏通，目的在訛詐活動費。
  6.再由被告所稱：「：：：我絕對不像人家，什麼你不能送，他可以送，我不騙你
    ，二天就殲滅了，二天就把這存款砸掉了，你相不相信，我在顧這整體排位，當
    然我講，我說今天大家來，我能夠幫你的忙，我儘量幫你的忙，如果說你們要不
    講理，我一點辦法也沒有，我已經把這問題凸顯給你，你願意就是趕快去處理，
    不願意就算了，不願意，真的火燒起來，再來找我喔：：：」（見原審勘驗筆錄
    第二十八頁）、「真的，你再找我的時候，說理事長：：：我說我跟你講過了，
    要你們早點處理這樣子，結果連一個機會，你們連最後一個連第一個機會也都不
    要，就完了，契機沒有了，就是看不開，做生意人要看得開，眼光看遠點，我今
    天這樣子，我講真的，至少讓火在那裏燒不起來：：：」（見原審勘驗筆錄第二
    十九頁）、「：：：你要確定，你們確定好了，再告訴我，然後我再跟他講，說
    下午已經講過了，我就可以問，這事情到底怎樣，如果已經來不及，我也不會打
    電話找你們。」（見原審勘驗筆錄第三十頁），益足認被告係向被害人甲○○稱
    可以打通關節之方式解決問題；否則，何來「可以送」、「不能送」、「存款砸
    掉」之問題。
 四、綜上所述，被告確有以其擔任經濟部電子遊戲機第六屆評鑑委員會評鑑委員，
     參與評鑑會議之機會，以上開打通關節言詞相欺，使被害人甲○○誤信可經由
     交付活動費使遭查緝一事或後續可能產生之問題獲得疏通，且無證據足以證明
     被告有向經濟部相關承辦人員行求賄賂，惟其故意隱瞞甲○○並無所謂其原送
     審機台將遭評鑑委員會重行評鑑，亦無所謂涉有犯偽造文書，評鑑不合格或工
     廠登記證將被撤銷，而需向承辦官員行賄加以疏通之事實，依其前開行為過程
     ，確有使甲○○誤信前經評鑑合格之機台產生問題而須以金錢向承辦官員行賄
     解決，故被告顯已著手於詐欺行為之部分行為，應堪認定。是本件事證明確，
     被告前開犯行洵堪認定，應予依法論科。
五、至甲○○、王秋媛、馮黃維湘於原審審理時，則均翻異前詞，分別改口稱：
  甲○○在原審稱：伊不清楚該次會面為何要錄音，伊係事後才知道有錄音，其實
    伊並不了解被告當天說話的真正意思，如被告說十台、二十台沒有了是什麼意思
    ，伊並不知道，伊當時並沒有感到被告要騙伊錢云云。
  王秋媛在原審稱：甲○○並未跟伊說過被告向其要活動費，會面時伊也不覺得被
    告有向我們要活動費的意思云云。
  馮黃維湘在原審稱：就伊理解，被告並沒有要我們拿任何費用云云。
    惟按，「被告以外之人於檢察事務官、司法警察官或司法警察調查中所為之陳述
    ，與審判中不符時，其先前之陳述具有較可信之特別情況，且為證明犯罪事實存
    否所必要者，得為證據」，刑事訴訟法第一百五十九條之二定有明文可資參照。
    經查，被害人甲○○與證人王秋媛、馮黃維湘等三人在臺北市調查處及偵查中之
    證詞互核相符，且經原審訊之渠三人在臺北市調查處調查時所言是否實在，渠等
    均稱屬實，是前開證詞堪予採信。且衡諸經驗法則，被害人、證人，與被告均同
    在電子遊戲機業界，彼此間前無仇怨，自無虛構事實攀陷被告之動機，而渠等自
    臺北市調查處調查時即一再強調提供錄音帶予經濟部官員並無檢舉被告之意，顯
    見渠等基於同業情誼，事後在原審審理時所言避就之詞，無非係要迴護被告之詞
    ，委不足採。揆鎮參諸前揭規定，自應以渠三人先前在調查、偵查中之陳述較為
    可信。
六、至被告於本院審理中稱伊於飲宴中，同業丙○○交付伊新台幣（以下同）十萬元
    ，係會費，而非為疏通經濟部承辦人員而向甲○○詐取活動費用。證人即電子遊
    戲機協會北區副理事長丙○○於本院審理中證稱：「當天因為理事長上來，其中
    還有亮奇的甲○○我的總代理一起上來，並有到我的公司談論一些事情，至於他
    們在我公司談論什麼事情，我並沒有過問。只是因為我身為北區的副理事長，就
    作東招待他們用餐。當天聚餐是因為我身為北區副理事長，理事長乙○○好像是
    從台中上來，就是我招待他們去吃飯。」、「除了亮奇公司的甲○○之外，還有
    我、我太太王沛翎、乙○○，還有我公司的總代理『大可公司』的黃維湘」、「
    聚餐完畢我要走之時，我有交付十萬元給乙○○，那是我們理事的會費。因為乙○○曾經告訴我說會費很難收。所以我當天因為身上剛好有帶錢，所以就把我身
    上的錢交給乙○○十萬元。因為甲○○、黃維湘二人都是協會的常務理事。我所
    交付的十萬元包括有我自己、黃惟湘及甲○○三個人的會費。但是我交付會費時
    ，並沒有告訴甲○○二人也沒有經過他們二人的同意，我想說以後再向他們二人
    說這件事，並利用我購買產品的時候把代墊的會費扣起來。」、「當時甲○○、
    黃維湘二人都在場，但是應該有看到，因為當時我與理事長坐在前面，而甲○○
    二人則是坐在我們兩人的後面。」、「第二天乙○○來找我，告訴我說要把十萬
    元還我。我才告訴他這十萬元是我與甲○○、黃維湘三人的會費。乙○○告訴我
    說他會自己去向他們二人收款，不用由我代墊，要把十萬元還給我，後來我再拿
    回十萬元後，再當場交付四萬元會費給乙○○。當乙○○要把十萬元還給我的時
    候，問我說拿十萬元給他要做什麼？我當場就告訴他說他想太多了，該十萬元是
    我們三人的會費，因為我是甲○○、黃維湘二人的下游廠商，與乙○○僅係理事
    會關係，我與甲○○等人關係較為密切。」、「沒有，因為當時已經聚餐結束，
    所以沒有說什麼話，我就是因為乙○○席間所說會費難收，所以才會先拿給他。
    包括甲○○、黃維湘二人並不知道我為什麼要拿給他，可能當時我的作法有比較
    臭屁一點」。由證人丙○○上述證言，可知在餐會中交付於被告之十萬元部分，
    係屬於會費，與本案被告向被害人甲○○之機台有問題，要甲○○拿出一筆活動
    費，其可代為「滅火」，擺平相關單位之事無涉，且場景不同，證人丙○○之證
    言，並不能作有利被告之認定。且本案係被告乙○○之目的在詐取財物，而非與
    被害人甲○○謀議要行賄，其詐欺事實，被害人在對話中並無一語涉及行求賄賂
    ，且詐欺與行賄，在社會事實關係上，乃截然不同之兩事，要無事實同一之可言
    ，被告之辯護人主張被告係謀議行賄，僅在預備，尚未著手云云，要無可採。
七、被告乙○○意圖向被害人甲○○詐取財物，託詞可代被害人甲○○向經濟部承辦
    人員疏通，惟因被害人甲○○尚有存疑，致未得逞，核被告乙○○所為，係犯刑
    法第三百三十九條第三項、第一項之詐欺取財未遂罪。又被告乙○○已著手詐欺
    取財犯罪行為之實行而未得財，為未遂犯，依刑法第二十六條前段，按既遂犯之
    刑，減輕之。
八、檢察官於九十三年三月二十五日在原審審判期日實行公訴時，主張尚應斟酌被告
    所為是否犯有貪污治罪條例第五條第二項、第一項第二款之利用職務上之機會詐
    取財物未遂罪嫌。惟查，被告雖身為經濟部電子遊戲機第六屆評鑑委員會評鑑委
    員，而為依據法令從事於公務之人員，然依據電子遊戲機評鑑委員會組織要點所
    定，該委員會係負責電子遊戲機之認定及針對電子遊戲機評鑑分類之任務，並未
    負責取締不符原始申請評鑑之電子遊戲機台等事項，此有前開組織要點可稽（見
    原審卷第二三七頁）。而被告乙○○藉詞可代被害人甲○○向官員疏通，使其所
    生產之機台免遭查緝，並免後顧之憂之行為，殊與被告所擔任評鑑委員之職務無
    關，要無假借職務上機會之可言，故其前開所為，僅構成刑法第三百三十九條第
    三項、第一項之詐欺取財未遂罪，亦依刑法第一百三十四條前段規定加重其刑之
    問題。不能證明被告乙○○此部分犯罪。惟因公訴意旨認被告此等部分犯嫌，與
    前開詐欺取財論罪科刑部分有裁判上一罪關係，爰不另為無罪判決之諭知。
九、原審以被告乙○○罪證明確，適用刑法第三百三十九條第三項、第一項、第二十
    六條前段前段、第四十一條第一項，罰金罰鍰提高標準條例第一條前段、第二條
    ，並審酌被告因身為中華民國臺灣區電子遊戲機協會理事長，而經經濟部聘任為
    電子遊戲機評鑑委員會評鑑委員，自應謹守分際，始能建立評鑑之公信，詎不知
    潔身自愛，反而利用該等職務得以接觸經濟部相關承辦人員之機會向被害人甲○○佯稱可代為疏通詐取財物，且犯後猶飾詞否認犯行，欠缺悔悟之心，及其犯罪
    動機、目的、手段等其他一切情狀，判處被告有期徒刑六月，並諭知如易科罰金
    ，以參佰元折算壹日。復說明因被告不構成利用職務上之機會詐取財物未遂罪，
    與論科部分有裁判上一罪之關係，不另為無罪之諭知。認事用法並無不合，量刑
    亦屬適當。檢察官以被告矢口否認犯罪即犯罪態度不佳，認原審量刑過輕，惟查
    刑法第五十七條所定事項，原審判決業加注意，予以審酌，且已說明被告「犯後
    猶飾詞否認犯行，欠缺悔悟之心」，作為量處罪刑之理由，其所量定之刑，既非
    顯然不當，自難認為違法；是檢察官之上訴為無理由。至被告乙○○上訴意旨仍
    執前詞否認犯罪而指摘原判決不當，亦為無理由。均應予駁回。
據上論斷，應依刑事訴訟法第三百六十八條，判決如主文。
本案經檢察官朱兆民到庭執行職務。
中　　　華　　　民　　　國　　九十三　　年　　　七　　　月　　 三十 　　日
                              臺灣高等法院刑事第八庭
                                  審判長法  官  陳  祐  治
                                        法  官  陳  晴  教
                                        法  官  王  炳  梁
右正本證明與原本無異。
不得上訴。
                                        書記官  潘　大　鵬
中　　　華　　　民　　　國　　九十三　　年　　　七　　　月　　 三十 　　日
附錄本件論罪科刑法條全文：
刑法第三百三十九條：
意圖為自己或第三人不法之所有，以詐術使人將本人或第三人之物交付者，處五年以
下有期徒刑、拘役或科或併科一千元以下罰金。
以前項方法得財產上不法之利益或使第三人得之者，亦同。
前二項之未遂犯罰之。
